【裁判字號】    89,上,144
【裁判日期】    900130
【裁判案由】    確認債權關係不存在
【裁判全文】
臺灣高等法院高雄分院民事判決  八十九年度上字第一四四號
    上  訴  人  甲○○
    被上訴  人  丙○○
                乙○○
右當事人間確認債權關係不存在事件，上訴人對於中華民國八十九年三月十五日臺灣
澎湖地方法院八十八年訴更字第一號判決提起上訴，本院判決如左：
      主      文
原判決第一項關於駁回上訴人確認被上訴人之抵押債權超過本金新台幣捌拾壹萬貳仟
元不存在部分，及第二項關於駁回被上訴人丙○○之抵押權登記權利價值超過新台幣
伍拾壹萬陸仟元應予塗銷部分，暨訴訟費用之裁判，均廢棄。
其餘上訴駁回。
第一、二審訴訟費用由上訴人負擔三分之二，餘由被上訴人負擔。
      事      實
甲、上訴人方面：
一、聲明：求為判決：
  (一)原判決不利於上訴人部分廢棄。
  (二)確認被上訴人對上訴人提供如原審判決附表所示不動產之抵押債權超過新台幣（
    下同）二十萬元部分不存在。
  (三)被上訴人丙○○就前項不動產所設定之抵押權，應予塗銷。
  (四)訴訟費用由被上訴人負擔。
二、陳述：除引用在原審之陳述外，另補稱：
  (一)上訴人僅向陳褔榮借款，並未向丙○○借款，且向陳褔榮借款部分，經預扣利息
    五萬四千元及其他費用後，僅取得五十萬元，並已清償二十八萬元，有支票存根
    及款記錄可証。
  (二)証人陳銀和涉嫌詐騙上億元，所為証言與事實不符。
三、証據：除引用在原審提出之証據方法外，另提出支票存根二紙、款憑條三紙為
    証，並聲請訊問証人陳銀和。 。
乙、被上訴人陳褔榮方面：
    陳褔榮未於言詞辯論期日到場，惟據其曾到庭聲明及陳述略稱：
一、聲明：求為判決：
  (一)上訴駁回。
  (二)上訴訴訟費用由上訴人負擔。
二、陳述：除引用在原審之陳述外，另補稱：
  (一)確有透過陳銀和借給上訴人六十萬元，有預扣利息五萬四千元，並收到五萬元之
    款；至二十萬元之支票，則無法確認有無收到。
  (二)上訴人另有向被上訴人之妻徐愛玲借款三百萬元，已清償其中二百五十萬元。
三、証據：除引用在原審提出之証據方法外，另提出收據、本票、台灣澎湖地方法院
    債權憑証及分配表各一紙為証。
丙、被上訴人丙○○部分：
一、聲明：求為判決：
  (一)上訴駁回。
  (二)上訴訴訟費用由上訴人負擔。
二、陳述：除引用在原審之陳述外，另補稱：
  (一)確有透過陳銀和借給上訴人六十萬元，有預扣利息五萬四千元，並收到三萬元之
    還款。
三、証據：引用在原審提出之証據方法。
丁、本院依職權向台灣澎湖地方法院調取八十九年度執字第五四八號強制執行卷，並
    向台灣土地銀行澎湖分行、合作金庫澎湖支庫、台北銀行景美分行、台北市第五
    信用合作社函查支票提領情形。
      理      由
一、被上訴人陳褔榮未於言詞辯論期日到場，核無民事訴訟法第三百八十六條各款所
    列之情形，爰依上訴人之聲請，由其對被上訴人陳褔榮部分一造辯論而為判決。
二、上訴人起訴主張：伊於民國八十五年五月間經第三人陳銀和之介紹，向被上訴人
    乙○○借款六十萬元，經預扣利息及其他費用後，僅取得五十萬元，至與被上訴
    人丙○○則不相識，亦無任何借款情事，卻於提供如原判決附表所示不動產設定
    抵押權時，遭額外設定擔保債權額為一百四十四萬元，並由被上訴人各享有債權
    二分之一。又伊曾陸續還款與乙○○三十萬元，故陳褔榮之債權應僅餘二十萬元
    。茲因丙○○主張有債權並向法院聲請拍賣抵押物，爰求為確認陳褔榮之抵押債
    權超過二十萬元部分不存在，丙○○之債權不存在，並塗銷丙○○部分抵押權登
    記之判決。
三、被上訴人則以：伊二人確有經由陳銀和各借款六十萬元與上訴人，經預扣利息五
    萬四千元後，各實付五十四萬六千元，並設定抵押權以供擔保，上訴人僅清償陳
    褔榮五萬元，清償丙○○三萬元等語，資為抗辯。
四、上訴人主張其經由第三人陳銀和向被上訴人陳褔榮借款六十萬元，經預扣利息五
    萬四千元，並以如原判決附表所示不動產設定抵押之事實，業據提出土地及建物
    登記簿謄本為証，且為被上訴人陳褔榮所不爭執，並有陳褔榮提出為上訴人所不
    爭執之借據及本票在卷可稽，復經証人陳銀和於原審及本院分別証述屬實，則上
    訴人此部分主張之事實，可堪認為真實。至上訴人雖主張已清償陳褔榮二十八萬
    元，並提出支票存根及款憑條為証，其中經陳褔榮承認者有款憑條所載之五
    萬元，另上訴人主張以陳進奮為發票人、台灣土地銀行澎湖分行為付款人，面額
    二十萬元之支票清償部分，陳褔榮表示不清楚有無收受，而經本院向台灣土地銀
    行澎湖分行、合作金庫澎湖支庫及台北銀行景美分行查詢結果，該支票係存入陳
    褔榮之配偶徐愛玲在台北銀行景美分行之帳戶，而委由合作金庫澎湖支庫向台灣
    土地銀行澎湖分行提示兌領，有台灣土地銀行澎湖分行八十九年十月二十日澎存
    字第八九００三五四號函、合作金庫澎湖支庫八十九年十一月廿一日合金澎營字
    第五二九七號函及台北銀行景美分行八十九年十二月八日北銀景美字第八九六０
    二四九一００號函並所附支票影本在卷可稽，而証人陳銀和於本院審理中亦証稱
    此支票係上訴人提出用以清償向陳褔榮借款之款項，則此二十萬元縱由徐愛玲提
    示兌領，仍應視為係用以清償陳褔榮之款項（至徐愛玲與上訴人間之他筆借款事
    宜，則與本件款項之返還無關），故連同上述五萬元款，上訴人共已清償陳褔
    榮二十五萬元，以上訴人於借款時經預扣利息後實借五十四萬六千元核算，清償
    後本金餘額應為二十九萬六千元，陳褔榮之借款本金債權在逾此範圍外部分，應
    不存在。
五、至上訴人主張並未向被上訴人丙○○借款而遭設定抵押權部分，雖據提出土地及
    建物登記簿謄本，以佐証有設定情事，然查，被上訴人丙○○就其借款與上訴人
    之事實，業據提出由上訴人簽發面額六十萬元之本票為証，上訴人就該本票真正
    復不爭執，而証人即經手本件借款之陳銀和亦証稱上訴人確有向丙○○借款六十
    萬元，經預扣利息後，實際收受取得五十四萬六千元，本件抵押權係以連同向陳
    褔榮所借六十萬元，合計一百二十萬元加二成設定為一百四十四萬元，則以上訴
    人曾簽發本票交付，並設定抵押權以供擔保之情節觀之，丙○○有借款與上訴人
    之事實，應堪認定，上訴人雖否認借款，且表示係遭陳銀和虛偽設定，惟既未能
    提出証據以供本院調查審酌，所為抗辯，尚難採信。又依証人陳銀和所述，上訴
    人曾提出面額三萬元之支票以供清償（即上訴人主張用以清償陳褔榮之廿八萬元
    中之三萬元），而經本院向台灣土地銀行澎湖分行、合作金庫澎湖支庫、及台北
    市第五信用合作社函查結果，該支票係由第三人王仁傑提示兌領，有上開銀行前
    述函文及台北市第五信用合作社八十九年十二月五日第八九０五六號、八十九年
    十二月十五日第八九０五八號函在卷可稽，又証人陳褔榮証稱該筆款項係伊受領
    後用以支付當時受僱與伊之王仁傑之薪資，支票兌領人王仁傑亦於本院通知作証
    後，以書面表示係由陳銀和為支付伊薪資所交付，有該書面在卷可稽，兩造對此
    書面亦不爭執，則丙○○就本筆借款曾受償三萬元，債權餘額為五十一萬六千元
    之事實，亦堪認定。
六、綜上所述，上訴人確有分別向被上訴人借款六十萬元，經預扣利息五萬四千元後
    ，實際取得五十四萬六千元（合計一百零九萬二千元），上訴人並已清償陳褔榮
    二十五萬元，清償丙○○三萬元，而陳褔榮之債權餘額應為二十九萬六千元，丙
    ○○之債權餘額應為五十一萬六千元，二人合計八十一萬二千元。原審就超過上
    述債權額範圍部分，確認被上訴人之抵押債權不存在，及命被上訴人丙○○就超
    過上述抵押債權範圍之抵押權登記，應予塗銷，即無違誤，上訴意旨指摘原判決
    不當，求予廢棄改判，為無理由，應予駁回。至原審因未及審酌上訴人已清償廿
    八萬元，而仍認陳褔榮、丙○○之抵押債權均尚有五十四萬六千元（合計一百零
    九萬二千元），就該已清償之廿八萬元部分仍為上訴人敗訴之判決，即有未洽，
    上訴意旨指摘原判決不當，為有理由，應予廢棄，並改判如主文第一項所示。
七、據上論結：本件上訴為一部有理由，一部無理由，依民事訴訟法第四百五十條、
    第四百四十九條第一項、第七十九條但書、第八十五條第一項前段、第四百六十
    三條、第三百八十五條第一項前段，判決如主文。
中      華      民      國    九十      年      一      月    三十      日
                                      臺灣高等法院高雄分院民事第四庭
~B1審判長法官  王錦村
~B2法      官  許明進
~B3法      官  林紀元
右為正本係照原本作成。
不得上訴。
中      華      民      國    九十      年      二      月      一      日
~B法院書記官  張明賢
                                                                   Ｊ


司法院資訊處製作；財團法人民間司法改革基金會備份。
